臺灣桃園地方法院民事裁定
110年度消債更字第313號
聲  請  人  
即  債務人  葉志富  
代  理  人  趙興偉律師
上列當事人因消費者債務清理事件聲請更生，本院裁定如下：
    主  文
債務人甲○○自民國111年5月31日上午10時起開始更生程序。
命司法事務官進行本件更生程序。
    理  由
一、按債務人不能清償債務或有不能清償之虞者，得依消費者債
    務清理條例所定更生或清算程序，清理其債務；債務人無擔
    保或無優先權之本金及利息債務總額未逾新臺幣（下同）1,
    200萬元者，於法院裁定開始清算程序或宣告破產前，得向
    法院聲請更生；法院開始更生程序之裁定，應載明其年、月
    、日、時，並即時發生效力，消費者債務清理條例（下稱消
    債條例）第3條、第42條第1項及第45條第1項分別定有明文
    。又按債務人對於金融機構負債務者，在聲請更生或清算前
    ，應向最大債權金融機構請求協商債務清償方案，或向其住
    、居所地之法院或鄉、鎮、市、區調解委員會聲請債務清理
    之調解；協商或調解成立者，債務人不得聲請更生或清算。
    但因不可歸責於己之事由，致履行有困難者，不在此限；第
    75條第2項規定，於前項但書情形準用之；消債條例施行前
    ，債務人依金融主管機關協調成立之中華民國銀行公會會員
    ，辦理消費金融案件無擔保債務協商機制與金融機構成立之
    協商，準用前2項之規定，同條例第151條第1項、第7至9項
    亦規定甚明。
二、聲請意旨略以：聲請人即債務人前積欠金融機構債務無法清
    償，曾參與銀行公會債務協商，並於95年間與當時最大債權
    銀行台新國際商業銀行股份有限公司（下稱台新銀行）達成
    協商方案，惟聲請人當時在空軍服役，每月薪資新臺幣（下
    同）41,000元為債權人高雄市第二信用合作社強制執行3分
    之1，每月僅餘26,000元，再扣除協商還款24,000元，每月
    僅餘2,000元已無法維持生活，嗣於96年6月退伍更無收入，
    不得已於繳納10期後毀諾，又聲請人主張其無擔保或無優先
    權之債務總額為1,081,899元，未逾1,200萬元，且未經法院
    裁定開始清算程序或宣告破產，爰聲請裁定准予更生等語。
三、經查：
  ㈠本條例所稱消費者，指5年內未從事營業活動或從事小規模營
    業活動之自然人；前項小規模營業指營業額平均每月20萬元
    以下者，消債條例第2條第1、2項定有明文。依聲請人之勞
    工保險被保險人投保資料、財團法人金融聯合徵信中心債權
    人清冊所示（更生卷第13頁背面、33頁），可知聲請人於聲
    請更生前，均投保在民間公司，且無從事小額營業活動，自
    得依消債條例聲請更生，合先敘明。
  ㈡關於前置協商之要件：
　　⒈聲請人前因對金融機構積欠債務，95年間曾參與銀行公會
      債務協商，並與當時最大債權銀行台新銀行達成自95年6
      月10日為繳款首期，每月還款25,914元之協商方案，但聲
      請人並未依約履行，因而於96年8月9日判定其毀諾等情，
      有聲請人所提出財團法人金融聯合徵信中心信用報告書、
      台新銀行陳報狀及所附協商資料附卷可稽（更生卷第31、
      141至147頁），應可採信。是以，本院自應審究聲請人向
      本院聲請更生，是否有符合消債條例第151條第7項但書所
      列之不可歸責於己之事由，致履行有困難之情形，而聲請
      人毀諾是否具備不可歸責事由，則須綜合評判清償條件是
      否逾其收入扣除合理生活支出後之數額。
　　⒉聲請人陳稱因當時服役空軍每月薪資41,000元為債權人高
      雄市第二信用合作社強制執行3分之1後僅餘26,000元，扣
      除協商金額已無法維持生活，嗣又於96年6月退伍而無薪
      資收入，不得已毀諾等語。查依聲請人提出臺灣土地銀行
      股份有限公司帳戶明細（更生卷第87至99頁），其由空軍
      499聯隊匯入之薪資金額原每月約4萬餘元，自95年2月開
      始減為約25,000元至26,000元，又聲請人確實於96年6月
      退伍，有其退伍令可資為憑（更生卷第109頁），足見聲
      請人上述所稱，堪為可信，可認聲請人應有入不敷出，而
      無法繼續依前揭協商內容繼續履行之情形。故綜合上開說
      明，聲請人應係客觀上收入不足致不能履行原協商條件，
      之後亦無能力再要求回復協商條件，是聲請人主張因不可
      歸責於己之事由致履行顯有重大困難而毀諾等語，尚屬可
      採。
　　⒊綜上，聲請人前參與銀行公會債務協商機制，與最大債權
      銀行協商成立，其無法繼續履行既非可歸責於己之事由所
      致，其聲請更生亦無濫用消費者債務清理程序之情事，則
      其聲請即合乎協商前置之程序要件。是本院自得斟酌調解
      卷中所提出之資料及調查之證據，再綜合聲請人目前全部
      收支及財產狀況，評估是否已達不能維持最低生活條件，
      而有「不能清償債務或有不能清償之虞」之情形。
  ㈢關於聲請人之債務總額：聲請人雖陳報其無擔保或無優先權
    債務總額為1,081,899元（更生卷第11頁），然依債權人之
    陳報，元大商業銀行股份有限公司債權為1,030,667元（更
    生卷第149頁）、凱基商業銀行股份有限公司債權為906,022
    元（更生第161頁）、良京實業股份有限公司債權為559,624
    元（更生卷第171頁），上開金額合計為2,496,313元，故本
    院認應以2,496,313元為其債務總額。
  ㈣關於聲請人之財產及收入：
    ⒈聲請人名下無財產，有財產及收入狀況說明書、全國財產
      稅總歸戶財產查詢清單等件在卷為憑（更生卷第19、25頁
      ）。
    ⒉關於聲請更生前2年（即108年9月至110年8月）之收入，聲
      請人於其財產及收入狀況說明書記載其於108年9月至12月
      任職衛豐公寓大廈管理維護公司、忠泰國際大廈管理維護
      股份有限公司，領取薪資合計236,474元；109年期間領取
      薪資合計814,716元；110年1至5月任職信義之星公寓大廈
      管理股份有限公司領取薪資合計224,321元；110年6月至8
      月領取勞動部勞工保險局失業給付64,120元，前開期間所
      得合計1,339,631元等等情，有108及109年度綜合所得稅
      各類所得清單資料、勞工保險被保險人投保資料表、財產
      及收入狀況說明書等件在卷可參（更生卷第14、21、23、
      123頁），上開110年1至8月收入未據聲請人提出資料，暫
      依聲請人主張計算，故聲請人於更生前2年期間之收入所
      得為1,339,631元。
    ⒊聲請人陳稱110年8月開始任職於金永基股份有限公司，而
      依所提出薪資明細，其110年8月至10月分別領取薪資29,0
      23元、46,236元、46,946元（更生卷127至129頁），惟其
      110年8月為剛到職，且所領薪資較其後2月短少近2萬元，
      應非正式任職之薪資，故本院認應以110年9月、10月所領
      薪資均數即46,591元【（46,236＋46,946）÷2】為其目前
      可處分所得較為適當。
　㈤關於聲請人之必要支出：
　　⒈按債務人必要生活費用，以最近一年衛生福利部或直轄市
      政府所公告當地區每人每月最低生活費1.2倍定之；受扶
      養者之必要生活費用，準用第一項規定計算基準數額，並
      形，債務人釋明更生期間無須負擔必要生活費用一部或全
      部者，於該範圍內，不受最低數額限制；債務人證明確有
      必要支出者，不受最高數額及應負擔比例之限制，消債條
      例第64條之2定有明文。次按，債務人聲請更生或清算時
      所提財產及收入狀況說明書，其表明每月必要支出之數額
      ，與本條例第64條之2第1項、第2項規定之認定標準相符
      者，毋庸記載原因、種類及提出證明文件，消債條例施行
      細則第21條之1第3項亦有明文。
　　⒉聲請人主張其每月必要支出為依其工作地點臺北市110年度
      每人每月最低生活費17,668元之1.2倍即21,202元。惟聲
      請人戶籍係位於桃園市（更生卷第15頁），聲請人並未提
      出居住於臺北市之證明，尚難僅以工作地點在臺北市即認
      聲請人生活重心在臺北市，是聲請人每月必要支出之金額
      應以桃園市111年度每人每月最低生活費1.2倍（即18,337
      元）計算。
　　⒊聲請人主張扶養1名未成年子女部分，提出戶籍謄本、108
      及109年度綜合所得稅各類所得清單資料、全國財產稅總
      歸戶財產查詢清單為證（更生卷第15、67至71頁），本院
      衡以一般情形，受扶養人日常生活較為單純，其支出應較
      扶養人為低，爰依111年度桃園市每人每月最低生活費1.2
      倍之7成即12,836元為標準，又聲請人配偶應共同分擔扶
      養義務，則聲請人應負擔之扶養費應以6,418元（12,836
      元÷2人）範圍內為當，逾此金額則為無理由，應予剔除。
    ⒋又聲請人主張扶養父母部分，提出戶籍謄本、108及109年
      度綜合所得稅各類所得清單資料、全國財產稅總歸戶財產
      查詢清單為證（更生卷第15、73至83頁），本院審酌聲請
      人父母年齡分別為77歲、60歲，名下無財產、收入，應有
      受扶養必要，然受扶養人生活較為單純，且與聲請人共同
      居住，故依111年桃園市每人每月最低生活費1.2倍之7成
      為標準計算扶養費各為12,836元（15,281元×1.2×70％），
      又聲請人陳報其父親每月領取國民年金4,000元、三節禮
      金及重陽敬老各2,000元，平均每月666元【（2000元×4）
      ÷12月】、母親打工薪資4,500元及扶養義務人合計2人等
      情（更生卷第20頁），有財產及收入狀況說明書、桃園市
      社會局函覆領取補助明細、存摺封面及內頁可參（更生卷
      第61至63、115至121、123頁），是應認聲請人所負擔父
      母扶養費以8,253元【（12,836×2人－4,500元－4,000元－66
      6元）÷2人】為合理，逾此部分應予剔除。
 　 ⒌從而，應認聲請人每月必要支出為33,008元（個人必要支
      出18,337元＋子女扶養費6,418元＋父母親扶養費8,253元）
      。
　㈥小結：
    聲請人以上開收入扣除必要支出後，每月應有餘額13,583元
    （計算式為：46,591元－33,008元）可供清償債務，惟其無
    擔保或無優先權債務總額2,496,313元，倘以其每月所餘13,
    583元清償債務，需逾15年始得清償完畢。聲請人現年41歲
    （70年4月生），距勞工強制退休年齡（65歲）尚約24年，
    審酌聲請人雖非顯無法清償其債務，惟其債務如加計還款期
    間之利息及違約金後，其償還年限必將延長，有違消債條例
    協助債務人重建更生之立法意旨，是本院認聲請人應有不能
    清償債務之虞之情形，有藉助更生制度調整其與債權人間權
    利義務關係之必要，自應許聲請人得藉由更生程序清理債務
    。
四、綜上所述，聲請人係消費者，已達不能清償債務之程度，雖
    曾與銀行公會協商成立，嗣因不可歸責於己之事由而毀諾，
    復查無消債條例第6條第3項、第8條或第46條各款所定應駁
    回更生聲請之事由，則其聲請，應屬有據，爰裁定准許，並
    依同條例第16條第1項規定，命司法事務官進行更生程序如
    主文。
五、本院裁定准許開始更生程序，俾使聲請人得以重建經濟生活
    ，惟本裁定不生使債務消滅之效力，須聲請人於更生程序中
    與債權人協定更生方案，並持續履行完畢後，始能依消債條
    例第73條之規定使全部債務均視為消滅，附此敘明。
中　　華　　民　　國　　111 　年　　5 　　月　　31　　日
                  民事第三庭    法　官　吳佩玲
以上正本係照原本作成。
本裁定不得抗告。
本裁定業已於111年5月31日上午10時公告。
中　　華　　民　　國　　111 　年　　5 　　月　　31　　日
                                書記官　龍明珠